ACORDAO-COMPLETO-2378432

ACÓRDÃO 10633/2019 ATA 38/2019 - SEGUNDA CÂMARA

VISTOS, relatados e discutidos os atos de aposentadoria de dois ex-servidores do Departamento de Polícia Federal - DPF.
ACORDAM os ministros do Tribunal de Contas da União, reunidos em sessão da 2ª Câmara, ante as razões expostas pela relatora, e com fundamento nos artigos 71, incisos III e IX, da Constituição Federal de 1988, 1º, inciso V, 39, inciso II, e 45 da Lei 8.443/1992, 1º, inciso VIII, 250, § 1º, 259, inciso II, 260, § 1º, e 262 do Regimento Interno, 8º da Resolução TCU 206/2007 e 19 da Instrução Normativa TCU 78/2018, bem como na Súmula TCU 106, em:
9.1. acolher as razões de justificativa apresentadas por Wellington Soares Gonçalves;
9.2. considerar legal o ato de aposentadoria de Marco Antônio Soares Resende e autorizar-lhe o registro;
9.3. considerar ilegal o ato de aposentadoria de Mauro Roman de Melo e negar-lhe registro;
9.4. dispensar a reposição das importâncias indevidamente recebidas de boa-fé pelo beneficiário do ato ilegal até a data da notificação desta deliberação à unidade jurisdicionada;
9.5. determinar ao Departamento de Polícia Federal, em relação a Mauro Roman de Melo, que:
9.5.1. no prazo de 15 (quinze) dias, a contar da ciência desta deliberação:
9.5.1.1. cesse pagamentos decorrentes do ato impugnado, sob pena de ressarcimento das quantias pagas indevidamente e responsabilização solidária da autoridade competente;
9.5.1.2. comunique ao inativo a deliberação deste Tribunal e o alerte de que o efeito suspensivo proveniente de eventual interposição de recursos no TCU não o eximirá da devolução dos valores indevidamente recebidos após a notificação, em caso de não provimento dos apelos.
9.5.2. no prazo de 30 (trinta) dias, a partir da ciência deste acórdão:
9.5.2.1. encaminhe a este Tribunal, por cópia, comprovante da data em que o interessado dele tomar conhecimento; 
9.5.2.2. emita novo ato de aposentadoria, em que seja suprimida a irregularidade verificada, mediante recálculo do valor do benefício, de forma a contemplar os requisitos previstos no Acórdão 1176/2015-TCU-Plenário, incluindo os salários de contribuição referentes ao tempo de serviço celetista averbado (art. 1º da Lei 10.887/2004 e Acórdão 2505/2017-TCU-Plenário) , e o submeta ao TCU para nova apreciação.
9.6. dar ciência desta deliberação ao responsável indicado no subitem 3.1.

Atos de aposentadoria nos quais se realizou diligência para verificar o cálculo da média das remunerações utilizada na definição dos proventos e audiência de responsável em face do não atendimento da medida saneadora, com análise das respostas.

Segunda Câmara

Departamento de Polícia Federal - DPF.

3. Interessados: Marco Antônio Soares Resende (CPF XXX.695.086-XX) e Mauro Roman de Melo (CPF XXX.406.798-XX).
3.1. Responsável: Wellington Soares Gonçalves (CPF XXX.201.551-XX).

13.1. Ministros presentes: Raimundo Carreiro (na Presidência) e Ana Arraes (Relatora).
13.2. Ministro-Substituto convocado: André Luís de Carvalho.

ANA ARRAES

Adoto como relatório a instrução elaborada na Secretaria de Fiscalização de Pessoal - Sefip, que obteve a concordância de diretor daquela unidade técnica e da representante do Ministério Público junto ao Tribunal - MPTCU (peças 22/3 e 25) :
“INTRODUÇÃO
1.	Trata-se de atos iniciais de concessão de aposentadoria de Marco Antonio Soares Resende e Mauro Roman de Melo, ex-servidores do Departamento de Polícia Federal.
2.	Os atos foram submetidos, para fim de registro, à apreciação do Tribunal de Contas da União (TCU) , de acordo com o art. 71, inciso III, da Constituição Federal. O cadastramento e a disponibilização ao TCU ocorreram por intermédio do Sistema de Apreciação e Registro de Atos de Admissão e Concessões, na forma dos arts. 2º, caput e incisos I a VI, e 4º, caput, da Instrução Normativa - TCU 78/2018.
HISTÓRICO
3.	Os atos ora em análise foram autuados inicialmente no TC Processo 022.098/2017-8. Por meio de instrução automatizada neste processo foi proposto o julgamento pela legalidade dos atos. 
4.	O MPTCU, contudo, levantou a necessidade de se realizar diligência solicitando a memória de cálculo da média das remunerações de contribuição dos interessados de forma a verificar se os salários do período em que os inativos estavam vinculados ao RGPS foram devidamente considerados (peça 1) . 
5.	O Acórdão 9306/2017-TCU-Segunda Câmara (peça 2) , de relatoria da Ministra Ana Arraes, nesse contexto, determinou o destaque dos atos de Marco Antonio Soares Resende e Mauro Roman de Melo e a realização da aludida diligência.
6.	Ato contínuo, esta Sefip encaminhou a diligência à jurisdicionada em 7/6/2018 (peça 3) , cujo recebimento se deu em 12/6/2018 (peça 4) . Dois meses depois, sem receber resposta, houve reiteração do ofício de diligência (em 9/8/2018 – peça 5) , também devidamente recebido (peça 6) .
7.	Passados dez meses do primeiro ofício e oito da reiteração, esta Unidade Técnica propôs a aplicação de multa ao Sr. Wellington Soares Gonçalves, assessor de Controle Interno do DPF, devido ao não cumprimento da solicitação de informações, conforme previsão no art. 268, §3º, do RITCU (peça 11) .
8.	 A Ministra-Relatora, entretanto, apontando que não houve advertência sobre a possibilidade de aplicação da multa sem a prévia audiência do responsável, determinou que esta fosse efetuada a diligência renovada (peça 13) .
9.	De forma a atender a determinação, foi encaminhado novo ofício de diligência (peça 14) e ofício de audiência (peça 15) abrindo prazo para a apresentação de razões de justificativa por parte do assessor de Controle Interno.
10.	Tanto as razões de justificativa como a resposta à diligência foram acostadas à peça 16.
EXAME TÉCNICO
Atos de Marco Antonio Soares Resende e Mauro Roman de Melo
11.	Consultando-se os atos Sisac, verificou-se que ambos os ex-servidores foram aposentados por invalidez com fundamento na EC 41/2003 e seus proventos foram calculados pela média das maiores remunerações. Os dois também averbaram tempo de empresa privada para inativação.
12.	Conforme exposto anteriormente, em análise automatizada de mérito, esta Sefip propôs o julgamento pela legalidade dos atos. Contudo, o MPTCU e a Ministra-Relatora entenderam ser necessário diligenciar a jurisdicionada e solicitar os valores utilizados para cálculo das aposentadorias.
13.	Em resposta (peça 16) , o DPF alegou que, tanto para Mauro Roman de Melo como para Marco Antonio Soares Resende, o cálculo da média foi feito automaticamente pelo Siape e, portanto, não seria possível apresentar a tabela com todas as remunerações utilizadas nem a memória de cálculo (peça 16, p. 7-8 e 13) .
14.	Informou-se, complementarmente, que, no caso de Marco Antonio Soares Resende, foram lançadas as contribuições referentes tanto ao regimento celetista (CTC INSS 11023050.1.00031/18-0) como estatutário (peça 16, p. 7-8) . A média das maiores contribuições resultou no montante de R$ 8.230,02, enquanto sua última remuneração na ativa foi de R$ 10.965,77. O benefício ajustado proporcionalmente tem valor de R$ 7.038,19. 
15.	Verifica-se, assim, que o cálculo da aposentadoria do Sr. Marco seguiu os requisitos previstos pelo Acórdão 1176/2015-TCU-Plenário, de relatoria do Ministro-Substituo André de Carvalho, e seu ato pode receber a chancela de legal e ter seu registro concedido.
16.	Quanto a Mauro Roman de Melo, a jurisdicionada informou (peça 16, p. 13) que, apesar do ex-servidor possuir tempo anterior ao ingresso no DPF, o cálculo da média foi composto apenas pelos salários de contribuição deste órgão – em claro desrespeito ao aludido Acórdão.
17.	A distorção do benefício do Sr. Mauro é evidente, pois seu último salário na ativa foi de R$ 13.756,93 e o cálculo da média resultou em R$ 12.990,14 – quase 95% do valor recebido na ativa. Além disso, verificou-se que, apesar de não ter incluído o salário de contribuição de celetista no cálculo da média, tal período foi utilizado para determinar a proporcionalidade do benefício. 
18.	Assim, seu ato merece proposta de julgamento pela ilegalidade e recusa de seu registro. Ademais, cabe determinação para que a jurisdicionada recalcule o valor da aposentadoria do interessado considerando a média dos salários de contribuição referentes aos tempos de serviço averbados (80% de todo o período contributivo desde a competência julho de 1994 ou desde a do início da contribuição, se posterior àquela competência, nos termos do art. 1º da Lei 10.887/2004) .
19.	Por se tratar de ato que deu entrada no TCU há menos de 5 anos, não se faz necessário o envio de oitiva ao inativo.
Análise das Razões de Justificativa
20.	Em resposta à audiência acostada à peça 15, o Assessor de Controle Interno do DPF, Sr. Wellington Soares Gonçalves, informou que o atraso na resposta às diligências do Tribunal se originou de diversos fatores (peça 16, p. 2-3) :
	a) resposta inicial incompleta por parte da unidade descentralizada em SP, o que exigiu o retorno do processo a esta unidade, e que só se manifestou de forma completa em fev/2019, após o ofício de audiência do TCU;
	b) a juntada do ofício de reiteração da diligência ao processo original, sem comunicação ao Controle Interno;
	c) a alteração na estrutura da Assessoria, que causou dificuldades no acesso, no trâmite e no controle dos processos recebidos; e
	d) a mudança de Superintendente Regional em São Paulo, em 2019, que atrasou a apreciação da reiteração do pedido do Controle Interno.
21.	Além disso, destacou-se que a Assessoria de Controle Interno tem buscado implementar medidas preventivas e corretivas de forma a atender com mais celeridade às solicitações do Tribunal (peça 16, p. 3-4) . Entre tais medidas, citou-se: a formalização de fluxo de resposta ao TCU; a definição formal das unidades que têm a atribuição de responder as requisições sobre aposentadoria; e a revisão nas rotinas de controle de prazo da Assessoria.
22.	Ante o exposto pelo Sr. Wellington, constata-se que sua conduta não configura inércia ou displicência em relação à solicitação do Tribunal. Verifica-se que o Assessor permaneceu em busca da informação completa solicitada pelo Tribunal, além de já ter iniciado procedimentos de forma a aperfeiçoar o fluxo de trabalho de resposta às diligências, incluindo a especificação de papeis nas unidades descentralizadas. 
23.	Assim, propõe-se que as razões de justificativa apresentadas por Wellington Soares Gonçalves sejam plenamente acolhidas. 
CONCLUSÃO
24.	Em razão do exposto, e considerando que os salários de contribuição referentes ao tempo trabalhado como celetista foram incluídos no cálculo da média, o ato de Marco Antonio Soares Resende merece proposta de julgamento pela legalidade e concessão de seu registro.
25.	Já o ato de Mauro Roman de Melo, pelo motivo oposto, ou seja, a não inclusão dos salários de contribuição do período celetista no cálculo da média, merece proposta de julgamento pela ilegalidade e recusa de seu registro.
26.	Quanto às razões de justificativa do Sr. Wellington Soares Gonçalves, propõe-se que sejam totalmente acolhidas.
PROPOSTA DE ENCAMINHAMENTO
27.	Ante o exposto, e de conformidade com o preceituado no artigo 71, inciso III, da Constituição Federal c/c os arts. 1º, inciso V, e 39, inciso II, da Lei 8.443/92 e os artigos 1º, inciso VIII, e 260, §1º, do Regimento Interno do TCU, propõe-se:
	a) considerar LEGAL e conceder o registro do ato inicial de Marco Antonio Soares Resende (CPF: XXX.695.086-XX) ;
	b) considerar ILEGAL e recusar o registro do ato inicial de Mauro Roman de Melo (CPF: XXX.406.798-XX) ;
	c) dispensar a devolução dos valores indevidamente recebidos até a data da ciência pelo Departamento de Polícia Federal do Acórdão que vier a ser proferido, com base no Enunciado 106 da Súmula da Jurisprudência do TCU;
	d) determinar ao Departamento de Polícia Federal, com fundamento no art. 45 da Lei 8.443/1992, que:
	d.1) faça cessar os pagamentos decorrentes do ato de Mauro Roman de Melo, comunicando ao TCU, no prazo de quinze dias, as providências adotadas, nos termos dos arts. 262, caput, do Regimento Interno do TCU;
	d.2) recalcule o valor do benefício de aposentadoria do interessado citado em d.1 de forma a contemplar os requisitos previstos no 1.176/2015-TCU-Plenário, incluindo os salários de contribuição referentes ao tempo de serviço averbado (art. 1º da Lei 10.887/2004) ;	
	d.3) cadastre novo ato, livre das irregularidades apontadas, nos termos do artigo 262, §2º, do Regimento Interno do TCU;
	d.4) informe ao interessado o teor do Acórdão que vier a ser prolatado, nos termos do artigo 4º, §3º, da Resolução-TCU 170/2004, alertando-o de que o efeito suspensivo proveniente de eventual interposição de recurso junto ao TCU não o exime da devolução dos valores indevidamente percebidos após a notificação, em caso de não provimento desse recurso;
	d.5) encaminhe ao TCU, no prazo de trinta dias, comprovante da data de ciência do teor desta deliberação pelo interessado;
	e) acatar as razões de justificativa apresentadas por Wellington Soares Gonçalves (CPF: XXX.201.551-XX) , dando-lhe ciência a esse respeito.”
	É o relatório.

não há.

Procuradora-geral Cristina Machado da Costa e Silva.

APOSENTADORIAS. AUDIÊNCIA DE RESPONSÁVEL EM FACE DO NÃO ATENDIMENTO DE DILIGÊNCIA. ACOLHIMENTO DAS RAZÕES DE JUSTIFICATIVA. AUSÊNCIA DE IRREGULARIDADES EM UM ATO. LEGALIDADE. NÃO INCLUSÃO DOS SALÁRIOS DE CONTRIBUIÇÃO DO PERÍODO CELETISTA NO CÁLCULO DA MÉDIA ARITMÉTICA CONSIDERADA NA DEFINIÇÃO DOS PROVENTOS DO OUTRO ATO. ILEGALIDADE. DETERMINAÇÕES.

APOSENTADORIA (APOS)

Secretaria de Fiscalização de Pessoal - Sefip.

Este processo cuida dos atos de concessão de aposentadoria a Marco Antônio Soares Resende e a Mauro Roman de Melo, ex-servidores do Departamento de Polícia Federal - DPF.
2.	Após a realização de audiência de Wellington Soares Gonçalves, assessor de Controle Interno do DPF, em decorrência do não atendimento da diligência objeto dos Ofícios 2.559 e 3.542/2018-TCU/Sefip, e de renovação da diligência destinada a verificar o cálculo da média das remunerações de contribuição levado a efeito nas concessões, em atendimento ao despacho à peça 13, a unidade técnica propôs, em suma, com o aval do MPTCU:
	a) acolher as razões de justificativa do assessor de Controle Interno, pois não restou configurada negligência nos seus atos e foram adotados procedimentos para aperfeiçoar o fluxo de trabalho de respostas às diligências;
	b) considerar legal o ato de aposentadoria de Marco Antônio Soares Resende, em vista da ausência de irregularidades; e
	c) considerar ilegal o ato de aposentadoria de Mauro Roman de Melo, com adoção das demais medidas inerentes a esse juízo, em face da não inclusão dos salários de contribuição do período celetista no cálculo da média aritmética que definiu o valor dos proventos.
3.	Pela adequação da análise efetuada, adotam-se os fundamentos da instrução como razões de decidir, sem prejuízo dos comentários que se seguem em relação ao ato de Mauro Roman de Melo.
4.	A diligência feita em cumprimento ao Acórdão 9306/2017-TCU-Segunda Câmara, de minha relatoria, teve por base proposição do MPTCU no TC Processo 022.098/2017-8 ante:
“ (i) indícios de ocorrência de erro em funcionalidades do Siape no cálculo de aposentadorias com proventos calculados pela média das remunerações de contribuição (não exigência de lançamento dos salários de contribuição do período vinculado ao Regime Geral da Previdência Social – RGPS, com possível majoração indevida do valor dos proventos) (...) ; (ii) cômputo nos citados atos de tempos de serviço relativos àquele regime; e (iii) não disponibilização no formulário do Sisac de espaço próprio para as informações necessárias ao cálculo de proventos de aposentadoria pela média das remunerações de contribuição;”
5.	De fato, o assunto foi objeto do Acórdão 2505/2017-TCU-Plenário (relator o ministro Benjamin Zymler) , por meio do qual este Tribunal considerou parcialmente procedente denúncia e determinou ao então Ministério do Planejamento, Desenvolvimento e Gestão que instituísse, no âmbito do Siape, mecanismos que tornassem obrigatória a inclusão das respectivas remunerações/salários de contribuição de quaisquer períodos de tempo de contribuição averbados, desde a competência de julho de 1994, de forma a assegurar o efetivo cumprimento da disciplina estabelecida no art. 1º da Lei 10.887/2004.
6.	Neste caso, o servidor Mauro Roman de Melo foi aposentado, em 5/8/2016, por invalidez simples, com fundamento no art. 40, § 1º, inciso I, da Constituição Federal de 1988, na redação dada pela Emenda Constitucional 41/2003 (peças 2 e 20) . 
7.	Em consequência, seus proventos proporcionais deveriam ser calculados segundo a sistemática estabelecida nos §§ 3º e 17 do art. 40 da Constituição Federal, regulamentados pela Lei 10.887/2004 (média das remunerações contributivas) , observando-se as orientações contidas no Acórdão 1176/2015-TCU-Plenário (relator o ministro-substituto André Luís de Carvalho) .
8.	Contudo, como apurado pela unidade técnica, não foram incluídos no cálculo da média aritmética para definição de seus proventos os salários de contribuição do período em que laborou sob o regime celetista, muito embora tal período tenha sido utilizado para determinar a proporcionalidade do benefício.
9.	Assim, o ato de aposentadoria em tela deve ser considerado ilegal, com negativa de registro e realização de determinações ao órgão de origem visando à correção do problema. A devolução dos valores indevidamente recebidos de boa-fé é dispensada, nos termos da Súmula TCU 106.
	Em face do exposto, e tendo em vista que não há necessidade de instauração do contraditório pelo fato de o ato ilegal ter sido disponibilizado ao Tribunal há menos de cinco anos (Acórdão 587/2011-TCU-Plenário, relator o ministro Valmir Campelo) , VOTO por que este Colegiado aprove a minuta de acórdão que submeto a sua deliberação.
TCU, Sala das Sessões Ministro Luciano Brandão Alves de Souza, em 22 de outubro de 2019.
ANA ARRAES 
Relatora